【裁判字號】    98,保險上易,12
【裁判日期】    981223
【裁判案由】    給付保險金
【裁判全文】
臺灣高等法院高雄分院民事判決      98年度保險上易字第12號
上  訴  人  新光人壽保險股份有限公司
法定代理人  甲○○
訴訟代理人  丙○○
被  上訴人  丁○○○
            乙○○○
訴訟代理人  陳建誌律師
            王叡齡律師
上列當事人間請求給付保險金事件，上訴人對於中華民國98年9
月30日臺灣高雄地方法院97年度保險字第54號第一審判決提起上
訴，本院於98年12月9日言詞辯論終結，判決如下：
    主  文
上訴駁回。
第二審訴訟費用由上訴人負擔。
    事實及理由
一、被上訴人起訴主張：被保險人吳順天於民國96年8 月20日以
    被上訴人為受益人向上訴人投保易得利保險，保險金額新台
    幣（下同）60萬元，另附加綜合保障附約，保險金額30萬元
    。於96年10月24日吳順天在高雄市○○區○○路161 號敬老
    涼亭公廁旁摔倒，導致左硬膜下血腫、腦幹出血而意外死亡
    ，依易得利保險契約條款第11條第2 項約定，上訴人應給付
    被上訴人保險金額2 倍之身故保險金120 萬元，及依綜合保
    障附約條款第7 條約定給付意外身故保險金30萬元，然上訴
    人僅依易得利保險契約第11條第1 項約定給付受益人60萬元
    ，尚有90萬元未給付。經請求給付，上訴人於97年5 月27日
    函知拒絕賠償，爰請求上訴人給付被上訴人各45萬元本息。
二、上訴人則以：易得利保險及綜合保障附約對意外傷害事故之
    定義均為「非由疾病引起之外來突發事故」，被上訴人應先
    證明吳順天死亡係因遭受意外傷害事故所致，始有請求給付
    保險金之權利。吳順天腦幹出血係自發性出血，於腦幹出血
    後才跌倒，不符合保險契約對意外之定義，被上訴人並未對
    吳順天係因遭受意外死亡乙事，盡舉證之責等語，資為抗辯
    。
三、原審為被上訴人全部勝訴之判決。上訴人於本院聲明求將原
    審判決廢棄，駁回被上訴人在第一審之訴；被上訴人則請求
    駁回上訴。
四、兩造不爭執事項：
  (一)吳順天於96年8 月20日向上訴人投保易利得保險，保險金額
    60萬元，附加綜合保障附約，保險金額30萬元，以被上訴人
    2 人為受益人。
  (二)吳順天於96年10月24日死亡。
  (三)上訴人已依易得利保險契約第11條第1 項約定給付被上訴人
    2人計60萬元。
  (四)被上訴人請求上訴人再給付渠等2 人每人各45萬元，上訴人
    於97年5 月27日函知拒絕給付。
五、兩造爭執：吳順天死亡是否屬系爭保險契約所訂「意外傷害
    事故」所致？本院判斷如下：
  (一)被上訴人主張對造應依系爭契約約定給付死亡保險金，其應
    就權利發生要件即吳順天遭遇外來、突發之意外事故（內在
    以外之一切事故），負舉證責任，且依經驗法則，其發生通
    常係外來、偶然而不可見者，即應認其已盡舉證之責。於此
    情形，上訴人若抗辯該事故非屬意外，應由上訴人就確有發
    生該權利障事由之事實，負舉證責任。
  (二)吳順天於96年10月24日上午5 時40分許，被發現陳屍在高雄
    市○○區○○路161 號敬老亭公廁旁地上。經法醫師予以解
    剖觀察，其左顳部及左枕部有頭皮下出血，左顳部肌肉有出
    血現象，頭顱骨於左顳骨有線性骨折現象，左側腦部有硬膜
    下血腫、腦部有蜘蛛網膜下出血現象，即解剖結果為腦幹有
    出血、左硬膜下血腫、顱骨骨折，有法務部法醫研究所96年
    11月22日解剖報告書可稽（高雄地檢署96年度相字1840號卷
    影本第32、38頁）。該鑑定報告書內記載腦幹出血，究係自
    發性或摔倒所致，法務部法醫研究所於97年4 月3 日固以法
    醫理字第0970000454號函復高雄地檢署，以：「研判鑑定報
    告書所載之腦幹出血係指自發性出血」、「腦幹出血與跌倒
    ，可能為死者左側硬腦膜下血腫之共同導因」（同上影本43
    頁），惟就此因兩造有爭執，固而原審以：吳順天腦幹出血
    原因如何？如何判斷係在摔倒前或後所發生？依解剖觀察，
    吳順天腦幹出血之情形，是否足為致其死亡之單獨原因等事
    宜，請法醫研究所再為說明（原審卷83頁），經法醫研究所
    復以：依鑑定人研判意見如下：「腦幹自發性出血之常見原
    因可為腦血管栓塞、腦血管動脈瘤破裂出血或腦血管動靜脈
    畸形。由死者吳順天生前引用酒精性飲料達中度酩酊醉意（
    182mg/dl），左顳骨有骨折，左側顳額葉有硬腦膜下出血，
    由前、中、後大腦動脈與基底動脈均呈動脈硬化現象。惟一
    般人在腦幹出血為重大疾病，只要稍微出血，即為致命疾病
    ，即無能力再飲用酒精性飲料、再站立、行走再有跌倒之行
    為等，研判死者應是飲酒、醉倒、跌倒頭部外傷、顱骨骨折
    、顱內硬腦膜下出血、蜘蛛網膜出血達一定時間後，有腦壓
    疝脫、腦壓增高而引起常見的併發症腦幹出血。此類腦幹出
    血常因腦壓增高、腦疝脫致基底動脈深層分枝撕裂及靜脈栓
    塞引起類似自發性腦幹出血之結果，故而綜合研判：腦幹
    出血應非死者之前導因或單獨原因，腦幹出血乃因死者飲
    用酒精性飲料、跌倒、顱骨骨折、顱內出血、腦壓增高，腦
    疝脫併發腦幹出血之結果，腦幹出血之併發症應為跌倒、顱
    骨骨折、顱內出血意外事故之後續結果」等語（法醫研究所
    98年4 月30日法醫理字0980001192號函；見本院卷87、88頁
    ），該所嗣又於98年6 月8 日以法醫理字第0980002914號函
    說明，前述後者之鑑定意見所以和第一次（即97年4 月3日
    函）所述有異，係因第一次僅依所見及腦幹出血、硬腦膜下
    腔出血諸情，認定腦幹較為嚴重而加以研判之結果，至於後
    來之補充鑑定乃係再輔以學理詮釋研判所得（本院卷93、94
    頁）。本院認為法醫研究所後來之補充意見，乃綜合死者之
    狀況及生前飲酒至酩酊狀態，並衡之一般人若腦幹稍微出血
    ，即無能力再飲用酒精性飲料、再站立等行動諸情，所得之
    結論，自足採信。上訴人雖以：解剖報告書並未對死者顱內
    有產生腦壓疝脫之情形為任何之載述，顯見死者並未發生如
    上開後者的鑑定意見所述腦壓疝脫之情，且依訴外人陳耀庭
    在警訊中之陳述經過，足徵死者倒地後即行死亡，與上述鑑
    定研判須達一定時間後而引起併發症腦幹出血死亡亦有不合
    等語抗辯。惟查，據訴外人陳耀庭在警訊及於96年10月29日
    應檢察官訊問時，證陳：伊凌晨時見吳順天在該處喝酒，吳
    順天也請其一起喝，但為伊拒絕，吳順天即再與他人繼續飲
    酒，於他人離去後，又自己繼續喝，之後就在附近「顛來顛
    去」（本院按：即酩酊、身體不穩現象），吳順天後來在公
    廁前軟腳蹲下，伊過去扶起他，使坐於草地上，他之後像起
    乩一樣顫抖約10幾分鐘後就倒地不起，自吳順天找我喝酒，
    到他倒下相距約5 個小時以內等語（參見影印相驗卷）。從
    陳耀庭所證情形觀之，吳順天於凌晨即在該處喝酒數小時，
    致酒醉酩酊而呈走路蹌踉、不穩狀態，陳耀庭又僅見後來陳
    順天「軟腳蹲下」而非摔倒，然吳順天嗣經解剖存有左顳部
    肌肉出血現象、頭顱骨於左顳骨有線狀骨折、左側腦部有硬
    膜下血腫諸情，足徵於陳耀庭發現死者蹲下並因而不起之前
    ，陳順天曾有酒醉摔倒，但未為陳耀庭所目睹之情，始會有
    上開骨折等現象。且法醫研究所所述此類之腦幹出血常因腦
    壓增高、腦疝脫致基底動脈深層分枝撕裂及靜脈栓塞引起類
    似自發性腦幹出血之結果乙語，乃舉有各該情形會引起以類
    結果，而非須各該情形皆須具備，上訴人徒以陳耀庭所證其
    見吳順天蹲下後顫抖10多分鐘即死亡，以及解剖報告未有腦
    疝脫之記載云云，指摘法醫研究所980001192 號函之研判意
    見有誤，並主張吳順天係因自身腦幹出血，導致意識喪失而
    倒下，核非可取。本件之事實已明，並經法醫研究所為所次
    之鑑定、說明，上訴人聲請將死者之死因再送高雄醫學大學
    附設醫院為鑑定，自無必要。
六、綜上吳順天死亡原因，應屬意外傷害事故死亡，被上訴人已
    盡其舉證責任。被上訴人為保險契約之受益人，自得請求上
    訴人依易得利保險契約、綜合保障附約為意外傷害事故之給
    付。上訴人依易得利保險契約應給付保險金額2 倍之身故保
    險金120 萬元，依綜合保障附約第7 條約定給付意外身故保
    險金30萬元。上訴人因僅依易得利保險契約第11條第1 項約
    定給付60萬元，自應再為90萬元之給付。是被上訴人每人各
    請求上訴人再給付45萬元，自屬有據。又被上訴人前向上訴
    人請求給付上開保險金，上訴人於97年5 月27日函知拒絕，
    上訴人對於若經認定應給付保險金，則遲延利息自97年5 月
    27日起算，亦不爭執（原審卷第50、51頁）。是被上訴人請
    求上訴人給付被上訴人每人各45萬元及均自97年5 月27日起
    至清償日止，按年息百分之10計算之利息，應予准許。原審
    因而為被上訴人勝訴之判決，並依聲請為准、免假執行宣告
    ，並無違誤。上訴論旨仍執上詞，指摘原審判決不當，求予
    廢棄改判，不應准許。
據上論結，本件上訴為無理由，依民事訴訟法第449 條第1 項、
第78條，判決如主文。
中    華    民    國    98    年    12    月    23    日
                              民事第六庭
                                  審判長法官  許明進
                                  法      官  張明振
                                  法      官  徐文祥
以上正本證明與原本無異。
本判決不得上訴。
中    華    民    國    98    年    12    月    24    日
                                  書  記  官  陳曼智


司法院資訊處製作；財團法人民間司法改革基金會備份。
